最高法院刑事判決　　　　　　九十六年度台上字第五三七一號
上　 訴　 人　台灣高等法院檢察署檢察官
被　　　　告　甲○○（原名許淑珠）
上列上訴人因被告違反商業會計法案件，不服台灣高等法院中華
民國九十六年五月九日第二審判決（九十五年度上訴字第二五四
三號，起訴案號：台灣台北地方法院檢察署八十七年度偵字第一
七０三三號、八十八年度偵字第一二三五二號），提起上訴，本
院判決如下：
    主  文
原判決撤銷，發回台灣高等法院。
    理  由
本件原判決撤銷第一審判決，改判依刑法修正前連續犯之規定，
論處被告甲○○共同連續意圖為自己不法之所有，以詐術使人將
本人之物交付罪刑，固非無見。
惟按未參與審理之法官參與判決者，其判決當然違背法令，刑事
訴訟法第三百七十九條第十三款定有明文。本件原審於民國九十
六年四月二十五日審理時，參與審理者為審判長法官葉騰瑞、法
官吳鴻章、莊明彰，此有審判筆錄可稽（見原審卷第二０八頁）
，乃原判決書則載參與審理者為審判長法官葉騰瑞、法官楊貴雄
、莊明彰，其中法官楊貴雄並未參與審理而參與判決，自有刑事
訴訟法第三百七十九條第十三款所指未經參與審理之法官參與判
決之當然違背法令。次按認定犯罪事實所憑之證據，不以直接證
據為限，間接證據亦包括在內。本件檢察官上訴意旨以證人宋世
鎮就本件相關之會計憑證、帳冊固稱：「現在在那裏我不知道，
不過有一部分，在我們接收的當天晚上，就被魯振榮派人銷燬了
」「只有備份磁片列印出來的日記帳，其他的原始的發票、憑證
簽收的單據都沒有了，都被銷燬了」，但依備份磁片列印之傳票
等資料參酌彭馨慧等人毀損文書業經提起公訴，證人邵美玲、洪
泰昌、洪素嬌之證詞，及晶冠公司、泰迪公司、鈞來公司之發票
等，應已足以本於推理之作用而證明被告有犯商業會計法第七十
一條第一款以明知為不實之事項而填製會計憑證、記入帳冊罪及
刑法第三百三十九條第一項詐欺取財罪之犯罪事實等語，經查尚
非無據，依上開說明自有再加調查、審認之必要，遽行論斷，難
謂適法。又按轉帳傳票為證明處理會計事項人員之責任，而為記
帳所根據之憑證，為商業會計法第十五條第二款所規定之記帳憑
證，亦係商業負責人附隨業務而製作之文書。本件同案被告魯振
榮自八十六年十二月三十一日至八十七年七月三日止，身兼大榕
股份有限公司（下稱大榕公司）董事長及總經理，為商業負責人
，係受大榕公司委任處理事務，為從事業務之人。而商業負責人
以明知為不實之事項，而填製會計憑證、記入帳冊罪，係對身分
犯之處罰，被告雖無公司負責人之身分，然與有公司負責人身分
之同案被告魯振榮基於犯意聯絡，共同實施犯罪，雖無特定關係
，仍應依刑法第三十一條第一項規定以共犯論。本件依原判決事
實之認定：被告「明知魯振榮拿廠商虛開之發票，向大榕公司詐
取款項，竟與魯振榮共同基於詐欺取財之概括犯意聯絡，先由甲
○○出面要求廠商虛開發票」「魯振榮再據此不實發票，指示不
知情之大榕公司職員，於八十七年二月二十七日以進貨名義（晶
冠），將新台幣（下同）五萬一千三百零七元記入日記帳；於八
十七年三月十日以進貨名義（晶冠），將七十二萬三千三百九十
三元記入日記帳；於八十七年四月二十一日以進貨名義（晶冠）
，將五十四萬五千三百零二元記入日記帳；於八十七年四月二十
四日以進貨名義（晶冠），將五十六萬四千五百五十元記入日記
帳；合計帳載金額為一百八十八萬四千五百五十二元」「魯振榮
再據此不實發票，向大榕公司詐領須減除大榕公司未滿四萬元實
際訂貨外之二十四萬九千五百六十四元，並指示不知情之大榕公
司職員於八十七年三月十二日以應付帳款名義（泰迪），將二十
四萬九千五百六十四元記入日記帳」「魯振榮再據此三張不實發
票，向大榕公司詐領現款一百九十九萬二千四百八十元，並指示
不知情之大榕公司職員於八十七年六月十七日以生財設備（泰迪
），將一百九十九萬二千四百八十元記入日記帳」，「魯振榮再
據此二張不實發票向大榕公司之職員於八十七年六月十七日以進
貨名義（鈞來），將五十九萬零七百八十六元記入日記帳」等情
，如果無誤，似已認定被告有將廠商虛開之發票以進貨名義將此
不實之事項記入日記帳之事實。又原判決理由內認被告涉有詐欺
犯行其所採之證據中，亦「有為大榕公司日記帳共支付晶冠公司
一百八十八萬四千五百五十二元」「並有大榕公司日記帳及傳票
均明確登載已支付泰迪十五萬四千四百三十四元、二十四萬九千
五百六十四元及一百九十九萬二千四百八十元合計二百三十九萬
六千四百七十八元」「大榕公司共支付鈞來公司五十九萬零七百
八十六元之日記帳」「且大榕公司日記帳及傳票均登載往來廠商
係鈞來」等等，如屬無訛，則被告有無與魯振榮共同利用不知情
職員將該不實之事項、填製會計憑證，記入帳冊，牽連涉犯商業
會計法第七十一條第一款以明知為不實之事項而填製會計憑證、
記入帳冊罪及刑法第三百三十九條第一項詐欺取財罪，即非無再
行研求之餘地。檢察官上訴意旨指摘原判決不當，尚非全無理由
，應認有撤銷發回更審之原因。又原判決不另為無罪之諭知部分
（原判決理由七、八），基於審判不可分之原則，亦一併發回，
合予指明。
據上論結，應依刑事訴訟法第三百九十七條、第四百零一條，判
決如主文。
中　　華　　民　　國　九十六　年　　十　　月　 十一 　日
                      最高法院刑事第四庭
                          審判長法官  莊　登　照
                                法官  黃　一　鑫
                                法官  林　秀　夫
                                法官  徐　昌　錦
                                法官  許　錦　印
      本件正本證明與原本無異
                                      書  記  官
中　　華　　民　　國　九十六　年　　十　　月　 十八 　日
                                                      Ｑ
